【裁判字號】    99,訴,313
【裁判日期】    991213
【裁判案由】    債務人異議之訴
【裁判全文】
臺灣臺北地方法院民事判決               99年度訴字第313號
原      告  黃世永
訴訟代理人  張國清律師
被      告  宋春青
訴訟代理人  宋婉如
複代理人    陳鈺璇
上列當事人間債務人異議之訴事件，本院於民國99年11月11日言
詞辯論終結，判決如下：
    主  文
本院九十八年度司執字第一七四六三號拍賣抵押物強制執行事件
就超過附表所示之債權對原告所為之強制執行程序，應予撤銷。
確認被告對原告在第一項所示強制執行事件中所主張之新臺幣
佰萬元及自民國八十二年三月六日，按月週年率百分之五計算之
利息之債權，就超過附表所示部分，原告得拒絕給付。
原告其餘之訴駁回。
訴訟費用由被告負擔二分之一，餘由原告負擔。
    事實及理由
一、原告起訴主張：原告於民國80年間經代書介紹向被告借款新
    臺幣（下同）1,500萬元，嗣原告將其所有之不動產設定最
    高限額抵押權1,600萬元予中國農民銀行並借得1,280萬元，
    原告隨即將該1,280萬元返還原告，是原告對被告之借款僅
    餘220萬元。原告並應被告之要求提供臺北市○○區○○段2
    小段191、196、280地號土地應有部分均為140分之13，共同
    設定300萬之抵押權予被告，另簽發票面金額500萬元、到期
    日81年3月18日、票號THNO064752之本票（下稱系爭本票）
    予被告，以為將來行使權利之憑據。嗣被告將系爭本票債權
    讓與訴外人陳鈺璇，取得臺灣板橋地方法院91年度票字第61
    04號許可強制執行之裁定，陳鈺璇並參加本院91年度執字第
    5274號強制執行事件分配受償3,032,950元，詎被告復持系
    爭本票，並聲請拍賣系爭抵押物，經本院97年度審拍字第14
    9號准予拍賣，另聲請強制執行（本院98年度司執字第17463
    號）。惟被告所主張之系爭本票債權業於81年3月18日到期
    ，而本票之時效期間為3年，故在84年3月18日即已屆期而消
    滅，縱因設定300萬元之抵押權而得延續5年，則該債權於89
    年3月18日亦已消滅，是原告得主張時效消滅拒絕給付被告
    所主張之本票債權及利息。另被告曾將系爭本票讓與陳鈺璇
    ，陳鈺璇並據此獲分配3,032,950元及94年3月前之利息，則
    陳鈺璇自無94年3月前之利息可供轉讓予被告。又原告實際
    上僅積欠被告220萬元，自得對被告行使直接抗辯權拒絕被
    告超過220萬元之債權主張。此外，陳鈺璇於將系爭本票債
    權讓與被告後，渠等均未將該債權讓與通知原告，則該債權
    讓與對原告不生效力。為此依強制執行法第14條規定，提起
    本件訴訟。並聲明：(1)本院98年度司執字第17463號拍賣抵
    押物強制執行事件之執行程序，應予撤銷。(2)確認被告對原
    告在第1項所示強制執行事件中所主張之300萬元及自82年3
    月6日，按月週年率百分之5計算之利息之債權，原告得拒絕
    給付。
二、被告之抗辯：
  (一)原告向被告借得1,500萬後，透過代書向中國農民銀行借款
    後僅償還被告1,000萬，而不是原告所稱之1,280萬，故原告
    於80年12月18日開立系爭本票，亦於同日簽立切結書予被告
    ，怎料原告僅支付2個月利息後即避不見面，被告透過友人
    找到原告，原告故同意將3筆土地設定抵押權作為加強債權
    擔保之用。
  (二)被告此次主張強制執行之權利係被告對原告之本票債權，原
    告於80年12月18日向被告借用500萬元，約定清償日期為81
    年3月18日，詎清償期屆至後，原告未依約履行，被告將系
    爭本票債權讓與陳鈺璇，經陳鈺璇實行受償本息3,032,950
    元後，再將未受償之債權4,661,738元讓與被告。被告主張
    強制執行之本票債權，已於91年取得本票裁定後，向本院「
    北91年執字第5274號」於93年12月9日參與分配仍有未受償
    金額，並經執行處發還憑證，故請求權時效已於93年12月9
    日中斷，被告亦於憑證有效期限內於97年9月30日再次聲請
    強制執行，並經本院97年度審拍字149號裁定核准拍賣抵押
    物確定在案，因抵押權為從權利為擔保物權，無原告所稱抵
    押權已時效消滅之情形。
  (三)原告表示沒有收到債權讓與通知，但被強制執行就可認為已
    經收到通知，並不因此影響強制執行之進行。並聲明：原告
    之訴駁回。
三、兩造不爭執之事實：（見審訴字卷第54頁）
  (一)原告於80年間經代書介紹向被告借款1,500萬元。
  (二)原告於80年12月18日簽發系爭本票予被告。復於82年3月8日
    將臺北市○○區○○段2小段191、196、280地號土地權利範
    圍140分之13共同設定300萬元之抵押權登記予被告。
  (三)被告於86年2月24日以存證信函催告原告清償借款500萬元。
  (四)陳鈺璇聲請對系爭本票准許強制執行事件，經臺灣板橋地方
    法院91年度票字第6104號裁定，系爭本票其中之2,331,628
    元及自89年4月6日起至清償日止，其餘之2,668,372元及自
    81年3月18日起至清償日止，均按年息6％計算之利息，得為
    強制執行。陳鈺璇並據上開裁定參加本院91年度執字第5274
    號給付票款強制執行事件分配而受償3,032,950元。
  (五)被告向本院聲請拍賣系爭不動產，經本院97年度審拍字第14
    9號裁定准予拍賣，復於98年3月2日聲請強制執行，主張原
    告應給付300萬元及自82年3月6日，按月週年率5％計算之利
    息，並經本院98年度司執字第17463號拍賣抵押物強制執行
    事件受理。
四、本件應探究者為：(1)系爭本票債權金額若干？是否已罹於時
    效？(2)陳鈺璇將系爭本票債權讓與被告，對原告是否發生效
    力？(3)被告於本院98年度司執字第17463號執行事件，得主
    張強制執行之金額若干？
  (一)原告主張：原告向被告借款1,500萬元後，向中國農民銀行
    借得1,280萬元並償還原告，故所欠被告之借款僅餘220萬元
    ，系爭本票擔保之借款僅有220萬元等語，被告則稱：原告
    向中國農民銀行借款後僅清償被告1,000萬，而非1,280萬等
    語。查：原告所稱償還被告1,280萬元乙節，並未有何證據
    可證其說，而依被告提出之切結書記載：「立切結書人黃世
    永今向宋春青先生借款新臺幣伍佰萬元正，並言明將於民國
    81年3月18日清償，並開立期票壹紙，以做保證…」（見審
    訴字卷第41頁），並有票面金額500萬元、到期日81年3月18
    日之系爭本票在卷可佐（見審訴字卷第45頁），核與被告所
    稱：原告僅清償1,000萬元借款，尚欠500萬元等語相符，被
    告所陳自堪採信。故原告主張：原告實際僅欠被告220萬元
    ，得對被告行使直接抗辯權，拒絕被告超過220萬元之本票
    債權主張等語，殊非有據，被告得依系爭本票主張500萬元
    之本票債權。
  (二)按票據上之權利，對本票發票人，自到期日起算，3年間不
    行使，因時效而消滅，票據法第22條第1項定有明文，又消
    滅時效完成後，如債權人依原執行名義或債權憑證聲請法院
    再行強制執行時，亦不生中斷時效或中斷事由終止重行起算
    時效之問題（最高法院89年度台上字第1623號判決參照）。
    系爭本票之到期日為81年3月18日，是依票據法第22條第1項
    規定之3年時效期間，至84年3月19日以後，系爭本票債權即
    消滅時效完成，縱陳鈺璇持系爭本票向臺灣板橋地方法院聲
    請91年度票字第6104號准許強制執行之裁定，並以該裁定為
    執行名義，於本院91年度執字第5274號給付票款強制執行事
    件聲明參與分配，且於93年12月9日受償3,054,181元（其中
    21,231元為執行費），有該裁定上本院民事執行處之註記可
    參（見審訴字卷第39頁），依上說明，仍不生中斷時效或中
    斷事由終止重行起算時效之問題，是原告主張時效抗辯，並
    非無據，被告所辯：系爭本票債權時效因93年12月9日參與
    分配受償而中斷，被告於債權憑證有效期限內之97年9月30
    日再次聲請強制執行，經本院97年度審拍字149號裁定核准
    拍賣抵押物確定在案，因抵押權為從權利為擔保物權，無時
    效消滅情形等語，即無可採。再者，系爭本票債權於前揭強
    制執行程序受償後，所餘債權額為4,661,738元，及自93年
    12月10日起至清償日止，按年息百分之6計算之利息，有本
    院民事執行處核發之債權憑證可憑（見訴字卷第75頁），另
    按主權利因時效消滅者，其效力及於從權利，民法第146條
    定有明文，此從權利應包括已屆期之遲延利息在內（最高法
    院99年第5次民事庭會議決議參照），是系爭本票債權不論
    主債權4,661,738元，以及自93年12月10日起至清償日止，
    按年息百分之6計算之利息債權，均已罹於時效而消滅。
  (三)再按債權讓與之通知，為讓與人或受讓人向債務人通知債權
    讓與事實之行為，其性質上僅為觀念通知。於債權人對於債
    務人主張受讓事實，行使債權時，倘足使債務人知有債權讓
    與之事實，即應認為兼有通知之效力（最高法院98年度台抗
    字第177號裁定參照）。被告於本件所提出之民事答辯狀（
    第二次）中，已載明「被告雖曾將該筆債權讓與案外人陳鈺
    璇，經陳鈺璇實行受償本息為3,032,950元後，再將上開未
    受償部分債權4,661,738元讓與被告」等語（見訴字卷第51
    頁），且該書狀已為原告收受（由原告在民事補充(三)狀已引
    用被告前揭書狀內容即可推知，見訴字卷第84頁），可認受
    讓人即被告已使債務人即原告知有債權讓與之事實，應生通
    知之效力，是原告主張：陳鈺璇於將系爭本票債權讓與被告
    後，渠等均未通知原告，該債權讓與對原告不生效力等語，
    自不足取。
  (四)復按以抵押權、質權或留置權擔保之請求權，雖經時效消滅
    ，債權人仍得就其抵押物、質物或留置物取償；前項規定，
    於利息及其他定期給付之各期給付請求權，經時效消滅者，
    不適用之，民法第145條第1項、第2項分別規定甚明。系爭
    本票之主債權及利息債權均已罹於時效而消滅，業如前述，
    惟依上規定，被告仍得就主債權中擔保債權總金額300萬元
    之限度就抵押物求償，至於利息債權則不包括，是被告得主
    張強制執行之金額應如附表所示，超過部分，則無理由。
五、從而，原告依強制執行法第14條規定，訴請判決如主文第1
    項、第2項所示，為有理由，應予准許，逾此部分，即屬無
    據，應予駁回。
六、本件事證已臻明確，兩造其餘攻防方法及所提證據，業經審
    酌，核與本件判決結果無影響，爰不逐一論述，併此敘明。
七、據上論結，本件原告之訴一部為有理由，一部為無理由，依
    民事訴訟法第79條，判決如主文。
中    華    民    國    99    年    12    月    13    日
                  民事第六庭  法  官  張文毓
以上正本係照原本作成。
如對本判決上訴，須於判決送達後20日內向本院提出上訴狀（須
附繕本）。
如委任律師提起上訴者，應一併繳納上訴審裁判費。
中    華    民    國    99    年    12    月    16    日
                              書記官  賴敏慧
附表：
┌─────┬──────┐
│ 主 債 權 │  利   息   │
├─────┼──────┤
│ 300萬元  │    無      │
└─────┴──────┘

司法院資訊處製作；財團法人民間司法改革基金會備份。
